臺灣新竹地方法院民事簡易判決        100年度竹簡字第424號
原      告  新竹市環境保護局
法定代理人  王欽彥
訴訟代理人  潘淑華
被      告  宏金生物有機堆肥場.
上列當事人間請求清償債務事件，本院於民國100 年10月11日辯
論終結，判決如下：
    主  文
原告之訴駁回。
訴訟費用新臺幣壹仟貳佰貳拾元由原告負擔。
    事實及理由
壹、原告方面：
一、聲明：
（一）被告應給付原告新臺幣（下同）115,416 元，及自起訴狀
      繕本送達翌日起至清償日止，按年息5%計算之利息。
（二）訴訟費用由被告負擔。
（三）請依職權宣告假執行。
二、陳述：
（一）原告前曾於民國（下同）98年間，就新竹市廚餘再利用工
      作進行公開招標，由被告得標，兩造遂於98年7 月13日簽
      訂98年度委外辦理廚餘再利用工作（下稱系爭契約），履
      約期限自98年7 月13日起至99年7 月14日止，被告為擔保
      系爭契約之履行，並分別繳約履約保證金及差額保證金24
      ,000元、153,600 元予原告；後兩造於99年7 月15日就系
      爭契約辦理第一次變更，將履約期限展延至99年8 月14日
      （下稱第一次展期）；於第一次展期屆滿前之99年8 月13
      日，兩造再次辦理變更，將履約期限展延至99年9 月14日
      止（下稱第二次展期）。詎料，被告於第二次展期期間，
      因廚餘處理過程經常產生惡臭問題，引發附近居民於99年
      8 月28日聚集抗議，被告無力處理，竟自該日起即擅自停
      止營業，並拒絕進料，然廚餘再利用工作不可一日停擺，
      且被告亦未依系爭契約第8 條第19項之約定，委託其他廠
      商代為履行，原告不得已始以被告構成系爭契約第16條第
      1 項第11款終止契約之事由，於99年8 月29日終止系爭契
      約，並以99年9 月3 日竹市環四字第0990017090號函通知
      被告上開情事。爾後，原告因委請其他廠商代為完成系爭
      契約之工作，共計支出293,016 元，而依系爭契約第16條
      第3 項約定，此部分費用應由被告負擔，是於扣除履約保
      證金24,000元及差額保證金153,600 元後，被告仍須給付
      原告115 ,416元，經原告以100 年3 月30日竹市環四字第
      1000401633號函催告後，被告仍置之不理，為此，爰依系
      爭契約之約定，提起本件訴訟，請求被告給付等語。
（二）對被告抗辯之陳述：
      對於被告辯稱其係因協調不成方停止營業，且本件符合系
      爭契約第13條第5 項第4 款約定等情無意見，惟否認被告
      所述原告曾下達停工之命令。又經檢測後，被告於處理廚
      餘再利用過程時，其所產生之臭味未達開罰標準，故未予
      以處罰。
三、證據：提出系爭契約書、第一、二次展期契約書、原告99年
    9 月3 日竹市環四字第0990017090號及100 年3 月30日竹市
    環四字第1000401633號函（以上均為影本）等件為證。
貳、被告方面：
一、聲明：
（一）原告之訴駁回。
（二）訴訟費用由原告負擔。
二、陳述：
（一）否認原告所述被告於99年8 月28日停止廚餘再利用處理工
      作之原因，係因廚餘處理過程中經常飄散臭味，致附近居
      民一再抗爭，被告無力處理所致。蓋因苟若原告上開主張
      屬實，則原告本應因被告違反空氣污染防制法第31條第 2
      項之規定，而依同法第60條規定開罰，然被告從未接獲任
      何遭處以罰鍰或限期改善之通知，則被告豈會因廚餘處理
      作業所生惡臭，而遭附近居民一再抗爭？事實上，被告停
      止廚餘處理工作之理由，實係因市議員吳國寶、港南里長
      、虎山里長及港北里長等人，於99年8 月28日帶領諸多里
      民包圍被告廠房進行抗爭，雙方無法達成協議，被告為避
      免衝突發生，並顧及家人安危，乃被迫簽訂切結書，並承
      諾立即停止營業之故；況99年8 月28日協商當日，原告亦
      派遣員工即訴外人林玉焜到場參與，訴外人林玉焜並於切
      結書上簽名確認，無異同意被告停工。由此足見，被告實
      係因民眾之非理性聚眾抗爭及原告停工命令，始停止廚餘
      之處理作業，符合系爭契約第13條第5 項第4 款及第10款
      免責事由，被告毋庸負擔契約責任。
（二）再者，本件並無系爭契約第16 條第1 項第11 款契約終止
      約定之適用，蓋因原告於被告未違反任何環境保護法令之
      情況下，趁民眾非理性聚眾抗爭之際，違反被告之自由意
      願，逕自下達停工之命令，符合系爭契約第7 條第4 項第
      1 款第3、7 目及第17 條第2 項第2 款之約定，則原告主
      張被告應賠償停工所增加之費用，即屬無理。
（三）此外，被告曾於100年4月15日就本件爭議以信函通知原告
      ，詎原告非但未予以回應，甚至另尋其他廠商代為履行廚
      餘處理工作，與契約展延期間被告以付費方式處理之約定
      精神不符，且原告要求被告負擔因此所產生之費用，亦不
      合理之至。從而，原告提起本件訴訟，主張被告應給付11
      5,416元，即乏所據，應予駁回。
三、證據：提出商業登記抄本、切結書、被告100 月2 月10日（
    100 ）竹宏字第10000210號及100 年4 月15日（100 ）竹宏
    字第10004151號函（以上均為影本）等件為證。
參、法院之判斷：
一、原告主張兩造於98年7 月13日簽訂系爭契約，履約期限自98
    年7 月13日起至99年7 月14日止，並於99年7 月15日及99年
    8 月13日分別辦理第一、二次展期，最後將履約期限展延至
    99年9 月14日；而被告為擔保系爭契約之履行，曾分別繳約
    履約保證金及差額保證金24,000元、153,600 元予原告；又
    原告因委請其他廠商代為處理廚餘再利用工作，共支付293,
    016 元等情，業據其提出系爭契約書、第一、二次展期契約
    書等件為證，且為被告所不爭執，堪認原告此部分之主張為
    真實。
二、原告又主張被告因無力解決廚餘再利用過程所產生之惡臭問
    題，引發附近居民之抗爭，以致未能繼續履行契約約定，構
    成系爭契約第16條第1 項第11款終止契約之事由，被告並應
    依同條第3 項規定負賠償責任等語，惟為被告所否認，並以
    前揭情詞置辯，是本件所應審究者厥為：被告是否因不可歸
    責於己之事由，致未能履行系爭契約約定？亦即被告所為其
    係因民眾非理性之聚眾抗爭及原告之停工命令，始未繼續履
    約，故應免除契約責任之抗辯，是否有理由？茲分述如下：
（一）按系爭契約書第13條第5 項第4 款及第10款約定：「甲方
      （即原告）及乙方（即被告）因下列天災或事變等不可抗
      力或不可歸責於契約當人之事由，致未能依時履約者，得
      展延履約期限；不能履約者，得免除契約責任：（四）罷
      工、勞資糾紛或民眾非理性之聚眾抗爭。（十）非因乙方
      不法行為所致之政府或甲方依法令下達停工、徵用、沒入
      、拆毀或禁運命令者。」，是倘若被告未能繼續履行契約
      之原因，符合上開契約約定之情形，被告即可依約免除賠
      償責任。
（二）查被告抗辯其係因原告下令停工，致未能繼續履行契約云
      云，無非係以其持有具訴外人林玉焜簽名之切結書為主要
      論據，惟觀諸被告提出之切結書（見卷第59頁）所示，書
      據上之環境保護局欄位固載有「林玉焜」之簽名，惟原告
      係以見證人之身份簽名其上，而非基於立切結書人之主體
      地位所為之簽署，尚難依此認定原告有以該份切結書而對
      被告下達停工命令之意思。況且，細繹該份切結書全文，
      其內容均係關於被告同意立即停止一切廚餘進料所為之承
      諾，與原告是否下令被告停止廚餘再利用作業乙節無涉，
      而該切結書末段雖載有「環保局配合協助宏金生物有機堆
      肥場清除」等語，惟原告亦僅係本於協助者之立場，協助
      被告清理廠房，亦不得據此遽認原告有命令被告停工之情
      事。從而，被告抗辯伊係依據原告所為之停工命令始未繼
      續履約，符合系爭契約第13條第5 項第10款之免責事由，
      毋庸對原告負賠償責任云云，即屬無理，要非可採。
（三）被告另抗辯伊係因民眾非理性之聚眾抗爭，經協調不成後
      ，始被迫停止廚餘處理作業等情，業據其提出99年8 月28
      日簽訂之切結書乙份為證。經查，依原告於本院100 年10
      月11日調解程序中，自承本件經檢測後，被告處理廚餘所
      產生之臭味未達開罰標準等語（見卷第51頁背面），足悉
      被告於廚餘再利用處理過程中，雖或有產生異味，然惡臭
      程度尚未逾越法令規定標準，則被告本有繼續從事廚餘處
      理工作之權利，附近居民亦負有容忍之義務，是本件附近
      居民仍於99年8 月28日聚眾抗爭，應可認屬非理性抗爭行
      動；況原告處理廚餘縱產生異味，然其程度既未逾越法令
      規定標準，原告即應本於公權力地位，協助被告予以排除
      之，然原告並未為之，致被告無法履行契約，被告應具有
      不可歸賣責之因。且原告對被告抗辯本件符合系爭契約第
      13條第5 項第4 款情形乙節，亦表示無意見等語（見卷第
      51頁背面），益徵被告確係因民眾不理性抗爭行為，迫於
      無奈下始停止營運，顯屬不可歸責於被告之事由致不能履
      約，依系爭契約第13條第5 項第4 款規定自應予以免責。
      故而，原告主張被告應賠償擅自停工之損失293,016 元，
      於抵銷扣除履約保證金24,000元及差額保證金153,600 元
      後，被告仍須給付原告115,416 元云云，即非有據，應予
      駁回。
三、另被告於答辯聲明第三項，雖主張原告應賠償伊停工後之損
    失等語，惟被告就其主張原告應賠償之項目及其金額等項，
    俱未具體陳明，且被告其後亦表示將另行起訴請求等語（見
    卷第52頁），則本院即無就被告答辯聲明第三項予以審查之
    必要，附此敘明。
四、綜上所述，被告不能繼續履行契約之原因，係因民眾非理性
    聚眾抗爭此一不可歸責事由所致，應依契約之約定免除其契
    約責任。從而，原告本於兩造契約之法律規定，請求被告給
    付115,416 元，為無理由，應予駁回。而原告之訴既經駁回
    ，本院即無從依職權宣告假執行，併此說明。
五、本件判決之基礎已臻明確，兩造其餘攻擊、防禦方法及舉證
    ，經本院審酌後，均與判決結果無影響，爰不一一予以論列
    ，附此敘明。
據上論結，本件原告之訴為無理由，依民事訴訟法第436條第2項
、第78條，判決如主文。
中    華    民    國   100    年    10    月    24    日
                  新竹簡易庭  法  官  張百見
以上正本係照原本作成。
如對本判決上訴，須於判決送達後20日內向本院提出上訴狀。如
委任律師提起上訴者，應一併繳納上訴審裁判費。
中    華    民    國   100    年    10    月    24    日
                              書記官  黃詩傑